臺灣高等法院刑事判決
109年度上訴字第3478號
上  訴  人  臺灣士林地方檢察署檢察官
被      告  沈國霖
選任辯護人  吳存富律師
            黃韋儒律師
上列上訴人因被告違反洗錢防制法等案件，不服臺灣士林地方法
院109年度金訴字第68號，中華民國109年7月8日第一審判決（起
訴案號：臺灣士林地方檢察署108年度偵字第18252號），提起上
訴，本院判決如下：
    主  文
上訴駁回。
    事  實
一、沈國霖受有大專教育，明知金融帳戶及其存摺、提款卡、密
    碼係供自己使用之重要理財工具，關係個人財產、信用之表
    徵，並可預見不熟識之人以各種理由取得他人金融帳戶使用
    ，常與財產犯罪密集相關，目的在掩飾犯罪所得，以避免司
    法機關追查，仍於民國108 年9 月30日下午1時9分至同年10
    月11日下午4時45分期間，將其申辦之玉山銀行士林分行000
    -0000000000000 帳號（下稱玉山銀行帳戶）之存摺、提款
    卡及密碼，以不詳方式，交付真實姓名年籍不詳之成年人，
    而容任該帳戶作為收受他人不法所得之人頭帳戶使用，以此
    方式幫助詐欺集團實施騙錢犯行。某詐欺集團取得沈國霖玉
    山銀行帳戶存摺、提款卡及密碼後，即意圖為自己不法所有
    ，基於詐欺取財之犯意，指派某成員於108 年10月11日下午
    4 時45分許，佯裝為露天拍賣網站賣家，撥打電話予劉家溢
    ，謊稱：劉家溢先前在該網站購物，因作業疏失不慎設定為
    分期付款，需至提款機操作，以解除分期付款設定云云，續
    由另1成員撥打電話，佯稱：其係華南商業銀行客服人員，
    要求劉家溢以網路銀行解除分期設定，致使劉家溢陷於錯誤
    ，依對方指示操作，先後於同日下午5 時35分、5時39分左
    右，透過網路銀行，各轉帳新臺幣（下同）4 萬9,989 元、
    4 萬9,981 元至沈國霖玉山銀行帳戶，旋遭詐欺集團成員持
    沈國霖交付之提款卡提領一空。嗣劉家溢發覺受
　　騙報警處理，查獲上情。
二、案經新北市政府警察局汐止分局報請臺灣士林地方檢察署檢
    察官偵查起訴。
    理  由
一、被告沈國霖答辯要旨
　　被告堅不承認有何幫助詐欺取財及洗錢犯行，辯稱：本件玉
    山銀行帳戶存摺、提款卡原為被告申請、使用，並未將之轉
    交他人，因玉山銀行通知，被告始知存摺與提款卡遺失而遭
    人冒用。
二、本案之爭點
    本件詐騙集團供被害人劉家溢匯款之玉山銀行帳戶，原由被
    告所申辦及使用，為被告所不爭執，並有玉山銀行個金集中
    部109 年4 月23日玉山個（集中）字第1090042423號函檢附
    銀行存戶個人資料及交易明細表在卷可考（原審金訴卷第33
    頁至第35頁），而被害人於108年10月11日接獲行騙歹徒來
    電，分別謊稱為網路購物賣家及華南銀行客服人員，不慎將
    被害人購物內容設定為分期付款，需被害人協助變更操作等
    語，被害人不知有詐，依指示而匯款轉帳4 萬9,989 元、4 
    萬9,981 元至被告玉山銀行帳戶，業據被害人劉家溢於警詢
    證述明確，並有被害人網路銀行跨行轉帳交易明細截圖2 張
    可稽（偵卷第13頁），是被害人確實遭行騙歹徒詐騙後，將
    款項匯入被告申辦之玉山銀行帳戶。檢察官以被告具有幫助
    行詐歹徒騙錢之故意，認被告構成幫助詐欺取財罪；被告則
    堅決否認有何幫助詐欺犯意，辯稱：我係因玉山銀行通知，
    才知道我的玉山銀行帳戶遭人冒名使用。依兩造之攻防方法
    ，本院所應審究者，乃被告在主觀上是否有基於幫助他人犯
    罪之故意，而將本件帳戶資料提供詐騙集團使用。
三、被告有幫助他人詐財故意之說明
  ㈠被告於108年11月10日警詢供稱：我之前將很多本帳戶存摺及
    提款卡放在機車車箱裡，有1 天發現車箱被人撬開，卡片及
    存摺全部都不見，因數量過多，且不知道原申辦地點，故沒
    有辦理掛失（偵卷第11頁），於108年12月25日偵查庭供稱
    ：我將玉山銀行帳戶存摺、提款卡放到機車車箱內，大約3 
    年前，地點在○○○○路租屋處門口，我的機車被撬開，存摺、
    提款卡都不見了，因存摺沒有錢，我想說沒關係，就沒有報
    遺失（偵卷第33頁），於原審109年5月6日準備庭改稱：我
    申辦玉山銀行帳戶係為薪資轉帳，工作沒有做之後，我就將
    銀行存摺、提款卡放在機車置物箱，3 年前我機車置物箱曾
    遭人撬開，是玉山銀行打電話告知帳戶遭他人盜用，我才知
    道銀行存摺及提款卡不見了，另外我放在機車內之上海銀行
    、合作金庫銀行及郵局等金融機構提款卡及存摺也都不見（
    原審金訴卷第72頁至第74頁），嗣於原審109年6月17日審判
    庭另稱：我不知道玉山銀行存摺、提款卡遺失之確切時間，
    是銀行打給我後，我去找提款卡，才發現提款卡不見，我機
    車3 年前確實曾被撬開，但存摺及提款卡不見，應該是我找
    不到，不是被偷，我不知道除玉山銀行存摺、提款卡外，其
    他帳戶資料有無遺失等語（原審金訴卷第114頁、第117頁）
    。觀諸被告玉山銀行存摺、提款卡不在手邊之原因，究係3
    年前遭竊，抑或單純遺失，被告所述先後有別；有關被告何
    時發現玉山銀行存摺、提款卡不知所蹤，於警詢先稱係發現
    機車置物箱遭人撬開時即發現，嗣於原審稱：銀行告知時始
    發現，所述前後不同；又有關被告未掛失之理由，於警詢稱
    因遭竊之存簿過多，不知道原申辦地點，致未辦理掛失，於
    偵查庭改稱因玉山銀行帳戶內沒有錢，而置之不理，嗣於原
    審辯稱：在玉山銀行通知前，其根本不知道存摺、提款卡已
    遺失，前後所言，差距甚大。被告供述，存有相當之瑕疵。
    又被告既於警詢稱：3年前發現機車置物箱遭人撬開，其內
    銀行金融資料遺失，但因數量過多，不記得原申辦地點，故
    未辦理掛失等語，表示不記得有哪些帳戶資料遭竊，嗣於原
    審復稱：除玉山銀行有打電話通知我帳戶被盜用，其他銀行
    沒有通知我帳戶有問題等語（原審金訴卷第73頁），表示沒
    有其他銀行告知所申辦之帳戶有異常。倘使被告金融機構所
    有帳戶資料一併遺失，依照常理，其他之上海銀行、合作金
    庫銀行及郵局帳戶資料不會依然有效存在得以使用，而僅有
    玉山銀行帳戶遭詐騙集團冒用。
  ㈡被告玉山銀行帳戶於98年7 月24日開戶，同年8月5日起開始
    常有交易，其中於107年9月起至108年4月止，每月有薪資轉
    入，萬能科技大學亦曾於107年12月7日、108年4月19日各轉
    帳106元、107元至該帳戶，另被告於107年8月21日並有申請
    換發晶片金融卡及掛失補發該帳戶存摺紀錄，核與被告於原
    審供稱：我就讀萬能科技大學在職進修部，去年（即108年
    ）才畢業，我107年8月20日至108年4月負責餐廳內場、工程
    工作，是使用玉山銀行帳戶薪資轉帳，我有換發過晶片金融
    卡及存摺，我曾於108年8月24日從該帳戶提領4,000元等語
    相符（原審金訴卷第73頁、第117頁），並有玉山銀行個金
    集中部109年5月12日玉山個（集中）字第1090049800號函所
    附被告申請晶片金融卡、補發存摺申請書及勞保局被保險人
    投保資料查詢在卷可參（原審金訴卷第48頁至第54頁、第83
    頁至第96頁），則被告108年8月24日仍有使用玉山銀行帳戶
    ，其於警偵所稱因3年前（105年間）機車置物箱被撬開遭竊
    ，或於原審解釋：我忘記是3年前或幾個月前遺失，警偵時
    會講3年前遺失，是警察說將遺失的時間拉長一點，對我會
    比較有保障等語，顯非實情。被告既在108年8月24日使用玉
    山銀行帳戶提款，卻在3、4個月後之警偵表示3年前機車置
    物箱遭他人開啟，致玉山銀行存摺、提款卡失竊，顯係有意
    模糊焦點，隱瞞真相。
　㈢詐欺集團之所以利用他人帳戶以遂行犯罪，其目的除係有意
    隱瞞資金流向外，更在避免檢警機關自匯款帳戶流向追查以
    致身份曝光，常以他人帳戶供作提領詐得款項之帳戶，並為
    確保所詐得款項不致遭帳戶持有人以辦理補發存摺、提款卡
    及變更印鑑、密碼等方式，將帳戶內所有款項提領一空，或
    逕自掛失止付而凍結帳戶，致詐欺集團無法提領款項，使其
    費盡心思所詐得之款項化為烏有，依經驗法則及論理法則，
    詐欺正犯實無可能使用他人非自願交付之金融帳戶，供作詐
    得款項之匯入，以避免真正帳戶持有人發覺有異而掛失止付
    ，致無從使用該帳戶或轉入該帳戶之款項因而無法提領，心
    血全然盡失。職是，詐欺集團為確保詐欺所得，自不敢冒此
    風險，貿然使用不確定之帳戶作為收款帳戶。被告所申辦玉
    山帳戶，在詐騙集團對被害人施以詐術而匯入款項之前，被
    告於108年8月24日提款4,000元（另手續費5元），帳戶餘額
    為977元，同年9月30日提款900元（另手續費5元），餘額為
    72元，有玉山銀行交易明細表在卷可稽（原審金訴卷第43頁
    ），被告復於原審供稱：因玉山銀行帳戶裡只有幾百元，提
    款卡沒辦法領，所以沒有在用等語（原審金訴卷第73頁），
    表示該銀行帳戶當時不常使用，核與一般提供帳戶予詐騙集
    團之人，其等帳戶餘額均低及使用頻率甚低之經驗法則相符
    ；倘非被告主動提供玉山銀行提款卡、密碼，詐騙集團成員
    豈能在被害人108年10月11日下午5時35分、5時39分匯款後
    ，旋於15分鐘內分3次，將款項全數提領一空。況被告既表
    示沒有使用玉山銀行帳戶之需求，何以將存摺、提款卡放於
    機車置物箱內攜帶外出，且依被告所陳，其遭竊之金融資料
    ，除玉山銀行外，另有上海銀行、合作金庫、郵局等家帳戶
    之存摺、提款卡，被告數家金融帳戶存摺、提款卡遭竊，卻
    未向金融機構辦理掛失或報警，置之不理，亦與一般人之正
    常反應不符。綜上，本件詐欺集團所使用之被告帳戶，應係
    由被告交付存摺、提款卡並告知密碼而同意使用，且確信被
    告不會立即辦理掛失手續，本件詐欺集團成員始敢肆無忌憚
    持之作為詐財之收款帳戶。
　㈣現今各銀行帳戶之提款卡，存戶自行設定有特定密碼，並得
    自由變更密碼號碼，具私密性，其目的係避免提款卡如因失
    竊、遺失或其他原因離本人持有時，取得提款卡持有之人，
    因不知密碼，難以使用該提款卡之各項功能；故持卡人就提
    款卡之密碼，應避免讓他人知悉，始能避免遭他人使用，如
    恐忘記密碼，須將密碼另行紀錄備忘，亦應將提款卡與紀錄
    之密碼資料分離放置，此為一般人所知悉之普通常識。被告
    為萬能科技大學企管系在職進修部畢業，屬高級知識分子，
    曾在餐廳擔任內場及工程工作（原審金訴卷第73頁），有相
    當知識及社會歷練，豈有不知將提款卡及密碼一同放置，有
    遭人盜用之高度風險。被告所辯：因每家銀行提款卡密碼都
    不一樣，所以將玉山銀行提款卡密碼寫在帳戶存摺乙節，為
    飾卸之詞。詐欺集團成員既能輸入密碼，順利使用被告提款
    卡，應係被告提供所致。
　㈤被告辯護人於原審雖另辯稱：被告係於10年前為薪資轉帳，
    方申辦玉山銀行帳戶，與一般詐欺幫助犯特意申辦新帳戶後
    ，將存摺、提款卡立即轉交詐欺集團使用情形有別。然法院
    審判實務，金融資料提供者為賺取報酬，先將無需再使用之
    銀行帳戶款項提領近空，再將之出售、租借予詐欺集團成員
    使用，屢見不鮮，辯護人前揭所辯，係一己主觀之詞，無任
    何客觀確切證據佐證其實，難以作為被告有利之認定。
  ㈥金融機構帳戶存摺、提款卡及密碼，事關個人財產權益之保
    障，一般人均有妥為保管及防止他人任意使用之認識，除非
    本人或與本人具密切親誼關係者，難認有何正當理由可交付
    予他人，而不肖犯罪集團經常蒐取並利用他人金融機構帳戶
    以遂詐欺犯行，類此案件層出不窮，屢經新聞媒體再三披露
    ，近年來金融機構亦多有提醒民眾勿將帳戶提供他人使用之
    警示標語，以避免金融帳戶此等專屬性甚高之物品遭不明人
    士利用作為財產犯罪之工具，此實屬依一般生活經驗即能體
    察之常識。被告年已40歲，為智識正常之成年人，出入有車
    而曾觸犯公共危險罪，並在餐廳擔任內場及工程工作，足見
    有多年社會經驗及工作經歷，其於108年12月25日偵查庭表
    示：「我知道（將金融帳戶交給陌生人，可能被用於不法用
    途）」（偵卷第33頁），被告對將金融帳戶存摺、提款卡及
    密碼交付他人使用，可能遭持以從事財產犯罪有所認知，竟
    枉顧不法集團持其帳戶實行財產犯罪而使被害人失財之高度
    風險，恣意交付具有專屬性、私密性之金融資料，使對方於
    取得後得充分自由使用帳戶，作為不法犯罪所得之用，被告
    預見及此，卻仍決意交付帳戶予互不相識之第三人使用，容
    任對方作不實金流，顯見被告有幫助他人犯詐欺取財罪之故
    意。
　㈦綜上，被告提供金融資料幫助詐騙集團行騙之犯行，足資認
    定。
四、論罪之說明　
　　刑法上之幫助犯，係對於犯罪與正犯有共同之認識，而以幫
    助之意思，對於正犯資以助力，而未參與犯罪構成要件者而
    言（最高法院49年台上字第77號判決、88年度台上字第1270
    號判決參看）。本件被告提供玉山銀行存摺、提款卡及密碼
    供詐欺集團使用，使詐騙集團成員得以基於詐欺取財之犯意
    ，向被害人施用詐術，致陷於錯誤而依指示匯款至被告玉山
    銀行帳戶，以遂行詐欺取財，係對於行騙集團實施詐欺取財
    之犯行資以助力，僅有幫助他人遂行詐欺之意思及行為，主
    觀上尚無共同實行詐欺犯行之犯意聯絡或分擔構成要件之行
    為。故核被告所為，係犯刑法第30條第1 項、第339 條第1 
    項之幫助詐欺取財罪。被告行為僅止於幫助，因未參與犯罪
    構成要件，依刑法第30條第2項規定，按正犯之刑減輕其刑
    。
五、原判決之評斷
　　原審基上說明，認被告罪證明確，援引刑法第30條第1項、
    第339 條第1 項，論以幫助詐欺取財罪，因被告為幫助犯，
    依刑法第30條第2 項規定減輕其刑，並說明有關涉嫌違反洗
    錢防制法部分，與幫助詐財有罪部分具有想像競合關係，不
    另為無罪之諭知，再審酌被告受有大專教育，並有相當工作
    經驗，係智識成熟之成年人，在政府及大眾媒體之廣泛宣導
    下，理應對於國內現今詐欺案件層出不窮情形有所認知，竟
    提供自己金融資料予詐欺集團成員，助長犯罪歪風，破壞社
    會治安及妨害金融秩序，兼衡被害人遭詐騙之金錢，被告犯
    後始終否認犯行，拒絕與被害人洽談和解事宜賠償損害，及
    其他一切情狀，量處有期徒刑3月，並諭知易科罰金之折算
    標準。原審認定事實、適用法律，核無不合，所量處之刑，
    無違罪刑相當法則。
六、檢察官上訴要旨
　　洗錢之可罰性在於為罪犯提供掩飾、隱匿犯罪利益之管道，
    增加司法機關查緝犯罪之障礙，被告不顧其玉山銀行帳戶可
    能遭非法用途之風險，提供予詐騙集團成員使用，則其主觀
    上所認知之不法，除幫助詐欺取財外，包括阻隔查緝贓款流
    向，導致被害人遭詐騙之金錢被掩飾、隱匿之效果。原審就
    被告犯行，僅論以幫助詐欺罪，所涉洗錢防制法第14條第1
    項洗錢罪部分未一併論罪，認事用法尚有欠當。
七、檢察官上訴之評斷
　㈠洗錢防制法第2 條雖規定：「本法所稱洗錢，指下列行為：
    一、意圖掩飾或隱匿特定犯罪所得來源，或使他人逃避刑事
    追訴，而移轉或變更特定犯罪所得。二、掩飾或隱匿特定犯
    罪所得之本質、來源、去向、所在、所有權、處分權或其他
    權益者。三、收受、持有或使用他人之特定犯罪所得」；而
    該條所稱之「特定犯罪」，依同法第3條第3款之規定，固包
    括刑法第339條之詐欺取財罪在內；惟按洗錢防制法之立法
    目的，依同法第1條之規定，係在防制洗錢，打擊犯罪，健
    全防制洗錢體系，穩定金融秩序，促進金流透明，強化國際
    合作。申言之，洗錢行為之防制，在打擊犯罪，促進金流之
    透明，防止洗錢者利用洗錢活動掩飾或隱匿特定犯罪所得財
    物或利益，即避免追訴、處罰而使其所得財物或利益之來源
    合法化，妨礙犯罪之追查及打擊；亦即在於防範與制止特定
    犯罪所得，藉由洗錢行為，例如經由各種金融機構或其他交
    易管道，使其形式上轉換成為合法來源，而掩飾或切斷犯罪
    所得來源與犯罪之關聯性，使實施詐欺犯罪之行為人得以藉
    此躲避檢警之查緝，偵查機關無法藉由資金之流向追查詐欺
    犯罪者。是提供帳戶（例如：販售帳戶予他人使用；廠商提
    供跨境交易使用之帳戶作為兩岸詐欺集團處理不法贓款使用
    ）以掩飾不法所得之去向，固為洗錢行為之態樣，然於販售
    、出租帳戶予他人使用，以使他人藉以取得特定犯罪所得之
    情形，是否當然即屬掩飾不法所得之去向，而可構成洗錢行
    為，不無可疑。因此，是否為洗錢行為，自應就犯罪全部過
    程加以觀察，不僅須行為人客觀上有掩飾或隱匿重大犯罪所
    得之財物或財產上利益之具體作為，包括有無因而使重大犯
    罪所得之財物或財產上利益之性質、來源、所在地、所有權
    或其他權利改變，因而妨礙重大犯罪之追查或處罰，或有無
    阻撓或危及對重大犯罪所得之財物或財產上利益來源追查或
    處罰之行為在內；主觀上更須具有掩飾或隱匿其犯罪所得或
    變得之財產或財產上利益與犯罪之關聯性，使其來源形式上
    合法化之犯罪意思，始克相當。若非先有犯罪所得或利益，
    再加以掩飾或隱匿，而係取得犯罪所得或利益之犯罪手段，
    或並未合法化犯罪所得或利益之來源，而能一目了然來源之
    不法性，自非洗錢防制法所規範之洗錢行為（最高法院106
    年度台上字第239號、第3711號判決參看）。換言之，行為
    人於主觀上就所欲掩飾、隱匿之不法所得係源於「特定犯罪
    」即應有所認知，並有積極為掩飾、隱匿該特定犯罪所得之
    客觀行為，始屬洗錢罪所欲處罰之範疇。因之，洗錢防制法
    第2條修正理由第3點所舉洗錢類型之第4 種態樣「提供帳戶
    以掩飾不法所得之去向，例如：販售帳戶予他人使用」，應
    僅限縮於特定犯罪已發生，或犯罪所得即洗錢標的已然產生
    ，而提供帳戶以掩飾不法所得之去向，始為洗錢防制法第2
    條第2款所稱洗錢類型，亦即必須先有犯罪所得或利益，再
    加以掩飾或隱匿，方是本法所稱之洗錢行為。而提供他人帳
    戶者，並非於知悉他人實施詐欺取財後，另基於為掩飾、隱
    匿犯罪所得之犯意，而為提供之行為。是提供帳戶之行為本
    身，除構成幫助犯詐欺取財罪外，尚難併依洗錢罪論處（本
    院暨所屬法院107 年度法律座談會刑事類提案第18號研討結
    論參看）。
　㈡本件被告僅事先提供其申辦之玉山銀行帳戶存摺、提款卡及
    密碼等金融資料予詐騙集團，使施詐者將被告申辦之玉山銀
    行帳戶供作收受被害人匯款之工具，因被告本人在詐欺歹徒
    犯罪過程中並未共同行騙或共同犯洗錢防制法所規範之特定
    犯罪，亦不曾於詐騙者取得財物後另為掩飾、隱匿詐欺所得
    之行為，依前開說明，除犯幫助詐欺取財罪外，尚難併依洗
    錢防制法第14條第1 項論以洗錢罪。檢察官提起上訴，指被
    告提供玉山銀行帳戶存摺、提款卡及密碼供詐騙集團使用，
    有掩飾犯罪所得去向之故意，除涉犯刑法第339 條第1 項之
    幫助詐欺取財罪外，同時涉犯洗錢防制法第14條第1 項之洗
    錢罪嫌，核無理由，應予駁回。
據上論斷，應依刑事訴訟法第368條，判決如主文。
本案經檢察官吳爾文提起公訴，檢察官郭騰月提起上訴，檢察官
黃和村到庭執行職務。
中　　華　　民　　國　　109 　年　　11　　月　　3 　　日
     　　　　　　 刑事第九庭    審判長法　官  潘翠雪
                                      法　官  陳俞婷
                                      法　官  曾德水
以上正本證明與原本無異。
被告不得上訴。
檢察官如不服本判決，應於收受送達後20日內向本院提出上訴書
狀，其未敘述上訴之理由者並得於提起上訴後20日內向本院補提
理由書（均須按他造當事人之人數附繕本）「切勿逕送上級法院
」。
                                      書記官  陳怡君
中　　華　　民　　國　　109 　年　　11　　月　　4 　　日
附錄：本案論罪科刑法條全文　　　　　　　　　　　　　　　
中華民國刑法第339條第1項
意圖為自己或第三人不法之所有，以詐術使人將本人或第三人之
物交付者，處五年以下有期徒刑、拘役或科或併科五十萬元以下
罰金。